ACORDAO-COMPLETO-2438723

ACÓRDÃO 13948/2020 ATA 43/2020 - SEGUNDA CÂMARA

VISTO, relatado e discutido este processo, relativo a atos de concessão de aposentadoria a ex-servidores do Instituto Federal de Educação, Ciência e Tecnologia de Alagoas, em que se aprecia, nesta oportunidade, o cumprimento das determinações exaradas pelo Acórdão 1093/2010-TCU-Segunda Câmara (rel. min. Benjamin Zymler) .
ACORDAM os ministros do Tribunal de Contas da União, reunidos em sessão da 2ª Câmara, ante as razões expostas pela relatora, e com fundamento no art. 58, inciso IV, da Lei 8.443/1992 e nos arts. 157 e 250, § 2º, do Regimento Interno, em:
9.1. sobrestar a apreciação da audiência de Edileuza Lima Ferraz;
9.2. aplicar a Wagner dos Santos Fonseca multa de R$ 10.000,00 (dez mil reais) , a ser recolhida aos cofres do Tesouro Nacional, com atualização monetária calculada da data deste acórdão até a do pagamento, se este for efetuado após o vencimento do prazo abaixo estipulado; 
9.3. fixar prazo de 15 (quinze) dias, a contar da notificação, para comprovação, perante o Tribunal, do recolhimento da dívida acima imputada;
9.4. autorizar a cobrança judicial da dívida, caso não atendida a notificação;
9.5. autorizar o seu pagamento em até 36 (trinta e seis) parcelas mensais consecutivas, caso venha a ser solicitado pelo responsável antes do envio do processo para cobrança judicial;
9.6. fixar o vencimento da primeira parcela em 15 (quinze) dias, a contar do recebimento da notificação, e o das demais a cada 30 (trinta) dias, com incidência dos encargos legais sobre o valor de cada prestação; 
9.7. alertar ao responsável que a inadimplência de qualquer parcela acarretará vencimento antecipado do saldo devedor;
9.8. restituir o processo à Secretaria de Fiscalização de Pessoal para continuidade das ações de monitoramento.

Monitoramento de acórdão prolatado em processo relativo a atos de concessão de aposentadoria a ex-servidores do Instituto Federal de Educação, Ciência e Tecnologia de Alagoas (IFAL), considerados ilegais por força da inclusão, nos proventos, de parcela atinente a percentuais oriundos de planos de econômicos.

Segunda Câmara

Instituto Federal de Educação, Ciência e Tecnologia de Alagoas - Ministério da Educação.

3. Interessados: Carlos Alberto de Barros Lima (CPF XXX.450.944-XX), Fernando José Pinto de Medeiros (CPF XXX.121.824-XX), Mariangele Bessa Soares (CPF XXX.562.338-XX), Ronaldo Medeiros Bonfim (CPF XXX.754.104-XX), Usiel Mariano de Oliveira (CPF XXX.085.624-XX) e Vera Luce Bernardes Cardoso (CPF XXX.349.364-XX).
3.1. Responsáveis: Edileuza Lima Ferraz (CPF XXX.648.384-XX) e Wagner dos Santos Fonseca (CPF XXX.941.944-XX).

13.1. Ministros presentes: Augusto Nardes (na Presidência), Aroldo Cedraz, Raimundo Carreiro e Ana Arraes (Relatora).
13.2. Ministros-Substitutos presentes: Marcos Bemquerer Costa e André Luís de Carvalho.

ACORDAO-COMPLETO-2480134

Acórdão de Relação 10088/2021 - Segunda Câmara

Acórdão de Relação

ANA ARRAES

Trata-se de atos de concessão de aposentadoria a ex-servidores do Instituto Federal de Educação, Ciência e Tecnologia de Alagoas (IFAL) . Nesta oportunidade, aprecia-se o cumprimento das determinações exaradas pelo Acórdão 1093/2010-TCU-Segunda Câmara (rel. min. Benjamin Zymler) .
2.	A Secretaria de Fiscalização de Pessoal se manifestou por meio da instrução inserta à peça 71, a seguir transcrita:
"INTRODUÇÃO
1. 	Trata-se de acompanhamento do cumprimento do Acórdão 1093/2010-TCU-Segunda Câmara, proferido na Sessão de 16/3/2010, de relatoria do e. Ministro Benjamin Zymler (peça 3, p. 40) , que considerou ilegais os atos de concessão de aposentadoria dos interessados acima indicados, em razão da inclusão nos proventos dos percentuais decorrentes de planos econômicos que abrange 26,05% (URP de fevereiro de 1989) , 16,19% e 16,19% (relativos à URP de abril e de maio de 1988) .
HISTÓRICO 	
2.	A deliberação originária foi proferida nos seguintes termos:
9.1. considerar ilegais as concessões de aposentadoria a Carlos Alberto de Barros Lima, Fernando José Pinto de Medeiros, Mariangele Bessa Soares, Ronaldo Medeiros Bonfim, Usiel Mariano de Oliveira e Vera Luce Bernardes Cardoso e negar registro aos respectivos atos; 
9.2. dispensar a devolução das quantias indevidamente recebidas de boa-fé pelos interessados, nos termos do Enunciado n.° 106 da Súmula de Jurisprudência desta Corte; 
9.3. determinar ao Centro Federal de Educação Tecnológica de Alagoas que adote, no prazo de quinze dias, as seguintes providências: 
9.3.1. dê ciência aos interessados do inteiro teor desta deliberação e faça juntar aos autos, nos quinze dias subsequentes, o comprovante de notificação; 
9.3.2. faça cessar os pagamentos deferidos com base nos atos impugnados, sob pena de responsabilidade solidária da autoridade administrativa omissa, nos termos do inciso IX do art. 71 da Constituição Federal; 
9.4. determinar à Secretaria de Fiscalização de Pessoal que: 
9.4.1. forme processo apartado com o ato de aposentadoria de Antônio Alves Martins Filho e realize as diligências necessárias para comprovar a condição de invalidez do interessado; 
9.4.2. acompanhe o cumprimento das determinações contidas no subitem 9.3. 
3.	Inconformados com a decisão, os interessados interpuseram pedido de reexame (peça 5) , conhecido pelo Tribunal, mas que, no mérito, teve o provimento negado, nos termos do Acórdão 5926/2014-TCU-Segunda Câmara, de relatoria do e. Ministro José Jorge (peça 17) .
4.	Monitoramento iniciado por esta unidade técnica em 8/8/2016 (peça 42) concluiu pelo descumprimento das determinações, tendo em vista a continuidade no pagamento da parcela de URP e a ausência no envio de novos atos de aposentadoria, exceto novo ato em favor de Vera Luce Bernardes Cardoso, já julgado legal nos autos do TC Processo 030.607/2013-2 (peça 33) . Foi então proposta realização de audiência da gestora responsável, além de novas determinações ao IFAL.
5.	Assim, foi prolatado o Acórdão 11913/2016-TCU-Segunda Câmara, de relatoria da e. Ministra Ana Arraes, nos seguintes termos (peça 45) :
9.1. determinar a audiência de Edileuza Lima Ferraz, diretora de Gestão de Pessoas do Instituto Federal de Alagoas, para que, no prazo de 15 (quinze) dias, apresente justificativas para o não cumprimento da determinação contida no Acórdão 1093/2010-TCU-Segunda Câmara, por meio do qual foi determinada a absorção/exclusão da parcela paga a título de planos econômicos (URP de abril-maio/1988 e fevereiro/1989) , no percentual de 58,89%, aos inativos Carlos Alberto de Barros Lima, Fernando José Pinto de Medeiros, Mariangele Bessa Soares, Ronaldo Medeiros Bomfim e Usiel Mariano de Oliveira, de acordo com os critérios definidos no subitem 9.2.1.2 do Acórdão 2161/2005-TCU-Plenário, consideradas, para tanto, as reestruturações posteriores promovidas na carreira dos servidores; 
9.2. determinar ao Instituto Federal de Alagoas, que: 
9.2.1. no prazo de 15 (quinze) dias, sob pena de responsabilidade solidária da autoridade administrativa omissa, cesse o pagamento destacado da parcela alusiva à URP (abril-maio/1988 e fevereiro/1989) , no percentual de 58,89%, aos inativos Carlos Alberto de Barros Lima, Fernando José Pinto de Medeiros, Mariangele Bessa Soares, Ronaldo Medeiros Bomfim e Usiel Mariano de Oliveira, tendo em conta já haver sido integrada aos proventos ordinários dos interessados por força das subsequentes reestruturações de carreira, o que caracteriza execução em excesso do respectivo provimento judicial; 
9.2.2. apure, no prazo de 30 (trinta) dias, mediante instauração de processo administrativo, os valores recebidos indevidamente pelos interessados a título da parcela referente à URP (abril-maio/1988 e fevereiro/1989) , no percentual de 58,89%, e proceda à reposição ao erário dos valores recebidos em descumprimento ao Acórdão 1093/2010-TCU-Segunda Câmara; 
9.2.3. emita e lance no Sisac, no prazo de 30 (trinta) dias, novos atos de aposentadoria em favor dos inativos Carlos Alberto de Barros Lima, Fernando José Pinto de Medeiros, Mariangele Bessa Soares, Ronaldo Medeiros Bomfim e Usiel Mariano de Oliveira, livres das irregularidades apuradas no Acórdão 1093/2010-TCU-Segunda Câmara. 
9.3. determinar à Secretaria de Fiscalização de Pessoal que regularize a situação de Antônio Alves Martins Filho, uma vez que não se tem notícia nestes autos da formação de processo apartado, conforme determinado pelo Acórdão 1093/2010-TCU-Segunda Câmara, sendo que o ato do aludido interessado está inserido neste processo à peça 35.
6.	Esta Secretaria de Fiscalização de Pessoal deu cumprimento ao subitem 9.3 do Acórdão 11913/2016-TCU-Segunda Câmara com a autuação do TC Processo 034.297/2016-2 para análise do ato de concessão de aposentadoria de Antônio Alves Martins Filho.
7.	 Devidamente notificada da deliberação (peças 48 e 50) a unidade jurisdicionada não se manifestou nos autos.
8.	A Sra. Edileuza Lima Ferraz, ex-Diretora de Gestão de Pessoas do Instituto Federal de Educação, Ciência e Tecnologia de Alagoas, apresentou suas razões de justificativas trazendo informações de sua nomeação como responsável do Departamento de Administração de Pessoal do IFAL, além de informações sobre as providências adotadas para exclusão da parcela de URP e o retorno de seu pagamento em agosto/2014, por decisão judicial (peça 51) :
 (...) 
Cumpre tratar que a Representada assumiu o cargo de Diretora de Gestão de Pessoas do Instituto Federal de Alagoas através da Portaria de nomeação n° 918/GR-IFAL, de 30 de julho de 2010, passando, a partir de então, a responder pelas atribuições da referida diretoria, inclusive sobre questões pertinentes ao cumprimento de decisões judiciais e desse Tribunal de Contas.
 (...) 
Dada a insipiência da Representada e de sua nova equipe no exercício das atribuições dos cargos e funções gratificadas, conforme demonstrativo de lotações anexo, ocorreu grande dificuldade para o cumprimento das determinações dispostas no Acórdão 1093/2010-TCU-Segunda Câmara, posto que, ressalte-se, nunca haviam tido qualquer experiência com a matéria. Havendo que buscar melhores orientações e esclarecimentos para cumprimento da determinação; tudo isso, em concomitância com o andamento normal das atividades da entidade. 
Do reduzido conhecimento técnico para a citada operacionalização, decorreu expiração dos prazos para cumprimento do acórdão, mas não desobediência ou omissão no cumprimento das orientações, que, mesmo de forma tardia, foi cumprido, uma vez que houve a supressão da rubrica 16171 dos aposentados CARLOS ALBERTO DE BARROS LIMA, FERNANDO JOSÉ PINTO DE MEDEIROS, MARIANGELE BESSA SOARES, RONALDO MEDEIROS BONFIM E USIEL MARIANO DE OLIVEIRA na folha de pagamento de maio/2013; 
No entanto, em virtude de Decisão Judicial, em agosto/2014, houve o restabelecimento da referida rubrica, cumprindo determinação judicial.
Vale ressaltar, que a Representada foi exonerada do Cargo de Diretora de Gestão de Pessoas em 09 de março de 2016, conforme Portaria n° 449/GRIFAL, anexa.
9.	Monitoramento realizado em 22/5/2019 (peça 60) verificou que a parcela de URP estava sendo paga a todos os interessados no processo, exceto à inativa Vera Luce Bernardes Cardoso, e que não haviam novos atos em favor dos interessados, livres das irregularidades apontadas. Além disso, não foram localizados processos e sentenças que tenham garantido aos inativos a manutenção da vantagem em seus proventos, conforme informado pela gestora em sua defesa. Foi então proposta diligência preliminar para que a jurisdicionada informasse sobre essa decisão judicial que amparava o pagamento da URP.
10.	Realizada a diligência (peças 62-65) , o Instituto Federal de Educação, Ciência e Tecnologia de Alagoas não se manifestou nos autos. 
EXAME TÉCNICO 
11.	Pesquisa realizada ao sistema Siape/A3P (peça 67) revela que a parcela de URP continua sendo paga a todos os interessados no processo, exceto à inativa Vera Luce Bernardes Cardoso. A título de exemplo, as fichas financeiras de Carlos Alberto de Barros Lima demonstram que a parcela de decisão judicial foi excluída em maio/2013, mas retornou aos proventos em agosto/2014, permanecendo até os dias atuais (peça 69) .
12.	Consulta ao sistema e-Pessoal (peça 68) demonstra que não foram enviados novos atos em favor de nenhum dos interessados, exceto em favor de Vera Luce Bernardes Cardoso, já julgado legal nos autos do TC Processo 030.607/2013-2 (peça 33) .
13.	Nova pesquisa realizada às páginas da Justiça Federal, não resultou em processos e/ou sentenças que tenham garantido aos inativos a manutenção da vantagem de URP em seus proventos.
Análise das razões de justificativa
14.	A Sra. Edileuza Lima Ferraz, ex-Diretora de Gestão de Pessoas do Instituto Federal de Educação, Ciência e Tecnologia de Alagoas, justificou dificuldades no cumprimento do Acórdão por inexperiência da equipe. Afirmou ainda que assumiu a função de Diretora do IFAL em 30 de julho de 2010, saindo da função em março de 2016. 
15.	Pois bem, o Acórdão 1093/2010-TCU-Segunda Câmara, foi proferido na Sessão de 16/3/2010, comunicado ao Instituto em 23/3/2010, reiterado em 7/6/2010, esse último recebido em 10/6/2010, tendo como destinatário o Reitor à época, Professor Roland dos Santos Gonçalves (peça 3, p. 42-44) .
16.	Já o Acórdão 11913/2016-TCU-Segunda Câmara, foi proferido em 8/11/2016 (peça 45) , e notificado em 14/11/2016 (peças 48 e 50) .
17.	Conforme documentação encaminhada pela gestora, sua nomeação ocorreu em 30/7/2010 (peça 51, p. 4) e sua exoneração do cargo deu-se em 9/3/2016 (peça 51, p. 19) , o que, afastaria a responsabilidade da ex-Diretora, pois não era ocupante do cargo quando da prolação dos Acórdãos acima. Contudo os pagamentos irregulares retornaram aos proventos dos interessados no período de exercício da função pela responsável (peça 69) , como informado por ela, havia decisão judicial que restabelecia tais pagamentos. Sobre essa decisão judicial, não existem informações nos autos que permitam conhecê-la e verificar seus efeitos, mesmo após a diligência realizada ao órgão (peças 62-65) .
18.	Mesmo não tendo acesso a essa decisão judicial, pode-se afirmar que a jurisprudência pacificada do TCU é de que parcelas de planos econômicos não se incorporam indefinidamente aos vencimentos, pois têm natureza de antecipação salarial, sendo devidos somente até a reposição das perdas salariais havidas até então, o que ocorre na primeira data-base seguinte àquela que serviu de referência ao julgado. 
19.	Assim, vale destacar o paradigmático Acórdão 2161/2005-TCU-Plenário, de relatoria do e. Ministro Walton Alencar Rodrigues, no sentido de que: 1) o pagamento destacado de vantagem decorrente de plano econômico deferida por sentença judicial não deve extrapolar a data-base seguinte à que serviu de referência ao julgado; 2) vantagem decorrente de plano econômico não se incorpora à remuneração, a menos que orientação em sentido contrário esteja expressamente fixada na decisão judicial que a concedeu; 3) quando sentença judicial determinar expressamente incorporação de vantagem decorrente de plano econômico à remuneração, tal parcela deve ser paga sob forma de vantagem pessoal nominalmente identificada (valores e não percentuais) , sujeita exclusivamente aos reajustes gerais do funcionalismo e sem incidência do respectivo percentual sobre qualquer outra parcela.
20.	Como se depreende das fichas financeiras extraídas do Sigepe (peça 69) , já houve reajustes suficientes desde 2010 que possibilitariam a integral absorção da parcela de URP dos proventos dos inativos.
21.	De qualquer forma, sobre as justificativas da Sra. Edileuza Lima Ferraz, entende-se que elas podem ser acolhidas, sem aplicação de multa, dado o período de exercício da função posterior à prolação do Acórdão 1093/2010-TCU-Segunda Câmara e a existência de decisão judicial que determinava o restabelecimento dos pagamentos.
22.	Entretanto, é preponderante que seja determinado ao IFAL a imediata exclusão da parcela de URP constante dos proventos de Carlos Alberto de Barros Lima, Fernando José Pinto de Medeiros, Mariangele Bessa Soares, Ronaldo Medeiros Bonfim e Usiel Mariano de Oliveira; o envio de novos atos em favor desses interessados, livres das irregularidades apontadas; e a adoção de providências para quantificação e ressarcimento de valores recebidos indevidamente pelos inativos desde a ciência do Acórdão 1093/2010-TCU-Segunda Câmara.
CONCLUSÃO
23.		Com base nas informações prestadas pela ex-gestora e naquelas extraídas dos sistemas Siape/Sigepe e e-Pessoal, considera-se que as determinações constantes dos Acórdão 1093/2010-TCU-Segunda Câmara e 11.913/2016-TCU-2ª Câmara não foram cumpridas pelo Instituto Federal de Educação, Ciência e Tecnologia de Alagoas, propondo-se que seja determinado ao IFAL a imediata exclusão da parcela de URP constante dos proventos de Carlos Alberto de Barros Lima, Fernando José Pinto de Medeiros, Mariangele Bessa Soares, Ronaldo Medeiros Bonfim e Usiel Mariano de Oliveira; o envio de novos atos em favor desses interessados, livres das irregularidades apontadas; e a adoção de providências para quantificação e ressarcimento de valores recebidos indevidamente pelos inativos desde a ciência do Acórdão 1093/2010-TCU-Segunda Câmara.
24.	Propõe-se ainda que as razões de justificativa da Sra. Edileuza Lima Ferraz, ex-Diretora de Gestão de Pessoas do Instituto Federal de Educação, Ciência e Tecnologia de Alagoas, sejam acolhidas, sem aplicação de multa.
PROPOSTA DE ENCAMINHAMENTO
25.	Em face do exposto, remetam-se os autos à consideração superior propondo-se:
a) acolher, nos termos do § 2º, do art. 250 do Regimento Interno do TCU, as razões de justificativa apresentadas pela Sra. Edileuza Lima Ferraz (CPF XXX.648.384-XX) , ex-Diretora de Gestão de Pessoas do Instituto Federal de Educação, Ciência e Tecnologia de Alagoas;
b) determinar ao Instituto Federal de Educação, Ciência e Tecnologia de Alagoas, com fundamento no art. 4º, inciso I, da Resolução-TCU 315, de 2020, que:
b.1) no prazo de 15 (quinze) dias, exclua a parcela de planos econômicos dos proventos de Carlos Alberto de Barros Lima (CPF XXX.450.944-XX) , Fernando José Pinto de Medeiros (CPF XXX.121.824-XX) , Mariangele Bessa Soares (CPF XXX.562.338-XX) , Ronaldo Medeiros Bonfim (CPF XXX.754.104-XX) e Usiel Mariano de Oliveira (CPF XXX.085.624-XX) , em cumprimento aos Acórdão 1093/2010-TCU-Segunda Câmara (e. Ministro Benjamin Zymler) e 11.913/2016-TCU-2ª Câmara (e. Ministra Ana Arraes) ; 
b.2) no prazo de 30 (trinta) dias, sob pena de responsabilidade solidária da autoridade administrativa omissa e mediante prévia instauração de processo administrativo, apure o montante indevidamente recebido pelos inativos, Carlos Alberto de Barros Lima (CPF XXX.450.944-XX) , Fernando José Pinto de Medeiros (CPF XXX.121.824-XX) , Mariangele Bessa Soares (CPF XXX.562.338-XX) , Ronaldo Medeiros Bonfim (CPF XXX.754.104-XX) e Usiel Mariano de Oliveira (CPF XXX.085.624-XX) , a título de URP, desde a ciência do Acórdão 1093/2010-TCU-Segunda Câmara, de relatoria do e. Ministro Benjamin Zymler, até a devida absorção da parcela de URP, promova sua restituição ao erário, nos termos do art. 46 da Lei 8.112/1990, e comprove ao Tribunal de Contas da União as medidas adotadas;
b.3) no prazo de 30 (trinta) dias, envie novos atos de concessão de aposentadoria, via sistema e-Pessoal, em favor de Carlos Alberto de Barros Lima (CPF XXX.450.944-XX) , Fernando José Pinto de Medeiros (CPF XXX.121.824-XX) , Mariangele Bessa Soares (CPF XXX.562.338-XX) , Ronaldo Medeiros Bonfim (CPF XXX.754.104-XX) e Usiel Mariano de Oliveira (CPF XXX.085.624-XX) , livres das irregularidades apontadas pelos Acórdão 1093/2010-TCU-Segunda Câmara (e. Ministro Benjamin Zymler) e 11.913/2016-TCU-2ª Câmara (e. Ministra Ana Arraes) ."
3.	Por sua vez, o Ministério Público junto ao TCU, na pessoa do procurador Rodrigo Medeiros de Lima, emitiu o parecer consubstanciado na peça 73:
	"Em face do que restou apurado nos autos, este representante do Ministério Público de Contas da União anui à proposta formulada pela equipe da Secretaria de Fiscalização de Pessoal (Sefip) à peça 71, p. 5-6, a qual contou com a anuência do titular daquela unidade técnica (peça 72) , sem prejuízo das considerações a seguir.
2.	Em sua instrução, a Sefip informou que (peça 71, p. 3) :
Monitoramento realizado em 22/5/2019 (peça 60) verificou que a parcela de URP estava sendo paga a todos os interessados no processo, exceto à inativa Vera Luce Bernardes Cardoso, e que não havia novos atos em favor dos interessados, livres das irregularidades apontadas. Além disso, não foram localizados processos e sentenças que tenham garantido aos inativos a manutenção da vantagem em seus proventos, conforme informado pela gestora em sua defesa. Foi então proposta diligência preliminar para que a jurisdicionada informasse sobre essa decisão judicial que amparava o pagamento da URP. (Grifos inseridos) .
3.	A referida diligência foi realizada por meio do Ofício 2.366/2019-TCU-Sefip (peça 62) , reiterada pelo Ofício 7.149/2020-TCU/Seproc (peça 64) , ambos recebidos no Instituto Federal de Educação, Ciência e Tecnologia de Alagoas (IFAL) , consoante comprovam os avisos de recebimento às peças 63 e 65. Todavia, conforme consignado pela Sefip (peça 71, p. 3) , a unidade jurisdicionada 'não se manifestou nos autos'. 
4.	De fato, vencidos os prazos e sem nenhuma justificativa, o Instituto Federal não apresentou resposta à citada diligência, conforme se vê no 'Despacho de conclusão das comunicações processuais' emitido pela Seproc (peça 66) .
5.	Quanto ao descumprimento de diligências do TCU, os seguintes normativos são aplicáveis (Grifos inseridos) :
Lei 8.443/1992
Art. 58. O Tribunal poderá aplicar multa de Cr$ 42.000.000,00 (quarenta e dois milhões de cruzeiros) , ou valor equivalente em outra moeda que venha a ser adotada como moeda nacional, aos responsáveis por:
 (...) 
IV - não atendimento, no prazo fixado, sem causa justificada, a diligência do Relator ou a decisão do Tribunal;
Regimento Interno do TCU
Art. 268. O Tribunal poderá aplicar multa, nos termos do caput do art. 58 da Lei nº 8.443, de 1992, atualizada na forma prescrita no § 1º deste artigo, aos responsáveis por contas e atos adiante indicados, observada a seguinte gradação:
 (...) 
IV - descumprimento, no prazo fixado, sem causa justificada, à diligência determinada pelo relator, no valor compreendido entre cinco e cinquenta por cento do montante a que se refere o caput;
 (...) 
§ 3º A multa aplicada com fundamento nos incisos IV, V, VI, VII ou VIII prescinde de prévia audiência dos responsáveis, desde que a possibilidade de sua aplicação conste da comunicação do despacho ou da decisão descumprida ou do ofício de apresentação da equipe de fiscalização.
6.	Observa-se no Ofício de diligência 2.366/2019-TCU-Sefip (peça 62) , reiterado pelo Ofício 7.149/2020-TCU/Seproc (peça 64) , que o responsável foi alertado quanto à possibilidade de aplicação da multa prevista no art. 58, inciso IV, da Lei 8.443/1992, no caso de não atendimento à diligência:
Peça 62, 2:
5. Informo que o Tribunal pune os responsáveis pelo não atendimento de diligências, com a multa prevista no art. 58, inciso IV, da Lei 8.443, de 16 de julho de 1992. 
Peça 64, 1:
2. Por dever de ofício, informo que o não cumprimento de diligência ou de decisão do Tribunal, no prazo fixado, sem causa justificada, poderá ensejar a aplicação da multa prevista no art. 58, inciso IV, da Lei 8.443/1992, caso o responsável seja jurisdicionado ao TCU. A aplicação da citada multa prescinde de realização de prévia audiência, nos termos do art. 268, § 3º, do Regimento Interno do TCU.
7.	Desse modo, como o IFAL não encaminhou as informações solicitadas, sem causa justificada, a despeito de ter sido devidamente cientificado, conforme evidenciam os avisos de recebimento acostados às peças 63 e 65, propõe-se que seja aplicada ao responsável a multa prevista no art. 58, inciso IV, da Lei 8.443/1992, sem a necessidade de oitiva prévia, uma vez que a aplicação de tal sanção foi alertada nos citados expedientes.
8.	Tal solução foi adotada pela Primeira Câmara do Tribunal, no âmbito do processo TC Processo 011.358/2018-1, de relatoria do Ministro Walton Alencar Rodrigues, ao apreciar situação semelhante. Na oportunidade foi prolatado o Acórdão 11.483/2019, que restou assim sumariado:
APOSENTADORIA. DESCUMPRIMENTO DE DILIGÊNCIA DO TCU PELA ENTIDADE JURISDICIONADA. MULTA. DETERMINAÇÃO."
	É o relatório.

Walter Pitombo Laranjeiras Filho (OAB/AL 4.339) e outros representando Usiel Mariano de Oliveira, Carlos Alberto de Barros Lima, Fernando José Pinto de Medeiros e Mariangele Bessa Soares.

Procurador Rodrigo Medeiros de Lima.

ATOS DE CONCESSÃO DE APOSENTADORIA. DESCUMPRIMENTO DAS DETERMINAÇÕES EMANADAS DOS ACÓRDÃOS 1.093/2010 E 11.913/2016 DE 2ª CÂMARA. INCLUSÃO NOS PROVENTOS DOS PERCENTUAIS DE 26,05% (URP DE FEVEREIRO DE 1989), 16,19% E 16,19% (RELATIVOS À URP DE ABRIL E MAIO DE 1988), DECORRENTES DE PLANOS ECONÔMICOS. NÃO ABSORÇÃO DA PARCELA NOS REAJUSTES FUTUROS DA CATEGORIA. ILEGALIDADE. NOVO MONITORAMENTO. AUDIÊNCIA. SOBRESTAMENTO DA APRECIAÇÃO. DILIGÊNCIA. NÃO ATENDIMENTO. MULTA. CONTINUIDADE DAS AÇÕES DE MONITORAMENTO.

APOSENTADORIA (APOS)

Secretaria de Fiscalização de Pessoal (Sefip).

O processo trata, originalmente, de atos de concessão de aposentadoria a ex-servidores do Instituto Federal de Educação, Ciência e Tecnologia de Alagoas (IFAL) .
2.	Por meio do Acórdão 1093/2010-TCU-Segunda Câmara (rel. min. Benjamin Zymler) , este Tribunal considerou ilegais os atos em favor de Carlos Alberto de Barros Lima (peça 1, p. 10-15) , Fernando José Pinto de Medeiros (peça 1, p. 16-21) , Mariangele Bessa Soares (peça 1, p. 28-32) , Ronaldo Medeiros Bonfim (peça 1, p. 33-38) e Usiel Mariano de Oliveira (peça 1, p. 39-44) , em virtude da inclusão de percentuais decorrentes de planos econômicos, à conta de decisão judicial, que abrangeria os percentuais de 26,05% (URP de fevereiro de 1989) , 16,19% e 16,19% (relativos à URP de abril e de maio de 1988) .
3.	Na ocasião, o relator verificou que: a) o pagamento não se amoldava ao deliberado por esta Corte no Acórdão 2161/2005-TCU-Plenário (rel. min. Walton Alencar Rodrigues) , uma vez que a parcela relativa à decisão judicial, a qual resultava da aplicação do percentual consolidado de 49,13%, havia sido transformada em VPNI pelos valores pagos em 2006 - e não na data de recálculo dos valores, conforme informado na referida decisão, que, no caso, seria em dezembro de 2000; b) a parcela não havia sido absorvida pelos aumentos sucessivos e específicos da categoria de Professor de 1° e 2° graus.
4.	Assim, o Tribunal, como de costume, determinou ao órgão que cessasse os pagamentos deferidos com base nos atos impugnados, sob pena de responsabilidade solidária da autoridade administrativa omissa.
5.	Contra essa decisão os interessados interpuseram pedido de reexame, ao qual o Tribunal negou provimento, por intermédio do Acórdão 5926/2014-TCU-Segunda Câmara (rel. min. José Jorge) - peça 17.
6.	A Secretaria de Fiscalização de Pessoal (Sefip) , em ação inicial de monitoramento do cumprimento da aludida determinação, em 2006, constatou que nenhuma providência havia sido tomada pelo IFAL. Assim, esta Corte prolatou o Acórdão 11913/2016-TCU-Segunda Câmara (peças 45-47) , de minha relatoria, pelo qual determinou que o órgão interrompesse, mais uma vez, sob pena de responsabilidade solidária da autoridade administrativa omissa, o pagamento destacado da parcela referente aos percentuais indicados acima, apurasse os valores recebidos indevidamente em face do descumprimento do Acórdão 1093/2010-TCU-Segunda Câmara e promovesse restituição ao erário. Determinou, ainda, a realização de audiência da diretora de gestão de pessoas, Edileuza Lima Ferraz, para que apresentasse defesa acerca do descumprimento da determinação emanada daquele aresto original.
7.	Em resposta, a gestora alegou dificuldades de ordem operacional, pelo fato de ter assumido a direção do setor na vigência de determinações do TCU e de comandos judiciais, e inexperiência própria e de sua equipe. Apesar do atraso, declarou que a determinação foi atendida na folha do mês de maio de 2013, mediante suspensão dos pagamentos; contudo, afirmou que a rubrica foi restabelecida em agosto de 2014, em razão de outra decisão judicial.
8.	Mediante novo monitoramento, em 2019, a Sefip verificou, mais uma vez, que os pagamentos decorrentes da parcela irregular permaneciam nos contracheques dos interessados.
9.	A fim de obter informações sobre a mencionada decisão judicial, que teria amparado o retorno dos pagamentos, a unidade instrutiva diligenciou ao órgão, que não se pronunciou.
10.	Em sua última manifestação, a unidade técnica confirma a manutenção dos pagamentos irregulares, propõe reiterar ao instituto as determinações expedidas pelo Acórdão 11913/2016-TCU-Segunda Câmara e acolher as razões de justificativa apresentadas pela gestora de Pessoal. Nesse ponto, argumenta que esta assumiu o cargo após o Acórdão 1093/2010-TCU-Segunda Câmara e antes da prolação do Acórdão 11913/2016-TCU-Segunda Câmara, bem como que a reativação dos pagamentos parece ter se amparado em decisão judicial.
11.	Na mesma linha se pronuncia o Ministério Público junto ao TCU (MPTCU) . Adicionalmente, sugere a imediata aplicação de multa ao responsável pelo não atendimento à diligência promovida pela unidade técnica, sem a necessidade de contraditório específico para tanto, haja vista ter constado do ofício previsão quanto à possibilidade de aplicação de sanção em caso de descumprimento.
12.	Sou favorável à aplicação de multa a Wagner dos Santos Fonseca, atual diretor de Gestão de Pessoas, na forma alvitrada pelo Parquet, em atenção ao disposto no art. 58, inciso IV, da Lei 8.443/1992. Os dois ofícios foram regularmente recebidos na diretoria do IFAL (peças 63 e 65) , e não houve resposta; em ambos, constou aviso sobre a consequência sancionatória na hipótese de omissão.
13.	Conforme jurisprudência deste Tribunal (v.g. Acórdão 1726/2006-TCU-Segunda Câmara, rel. min. Benjamin Zymler, e Acórdãos de Plenário 2009/2011, rel. min. Aroldo Cedraz, 935/2014, de minha relatoria, e 788/2018, rel. min.-subst. André de Carvalho) , "A aplicação de multa por não atendimento a diligência prescinde de realização de prévia audiência quando constar no ofício encaminhado ao responsável advertência de que o não cumprimento à diligência pode ensejar a aplicação de multa".
14.	No tocante à audiência da ex-diretora de Pessoal, a falta da informação buscada por diligência compromete o exame de sua defesa.
15.	Por mais que a gestora tenha deixado o cargo antes da prolação do Acórdão 11913/2016-TCU-Segunda Câmara, ela o assumira logo após o julgamento resultante do Acórdão 1093/2010-TCU-Segunda Câmara. A interrupção dos pagamentos se deu apenas em maio de 2013, ou seja, após quase três anos desde a sua assunção ao cargo, o que sugere omissão injustificada no atendimento ao comando do TCU. 
16.	Não obstante, para completa avaliação de sua culpabilidade, é pertinente aguardar a resposta do órgão à diligência. Por esse motivo, cumpre sobrestar tal exame, em atenção ao disposto no art. 157 do Regimento Interno.
17.	Deixo de acolher, ainda, a proposta consistente na expedição das mesmas determinações ao órgão. Há aproximadamente dez anos, mediante o Acórdão 1093/2010-TCU-Segunda Câmara, o TCU determinou, pela primeira vez, que o IFAL procedesse à suspensão dos pagamentos irregulares e à emissão de novos atos de concessão de aposentadoria. Exarar, nesta oportunidade, pela terceira vez, a mesma providência - posteriormente reiterada pelo Acórdão 11913/2016-TCU-Segunda Câmara - é medida inócua e conflitante com a orientação prevista na Resolução TCU 315/2020, em seu art. 7º, inciso I:
"Art. 7º Não devem ser formuladas determinações para:
I - reiteração de determinação anteriormente proferida pelo Tribunal, exceto no exame das contas, quando deve ser avaliada a conveniência de sua renovação, conforme previsto no § 3º do art. 250 do Regimento Interno;"
18.	A persistência no descumprimento injustificado de decisões do TCU, em situações em que a falta de providências pela unidade jurisdicionada redunde em dano ao erário, como no caso concreto, autoriza a conversão do processo em tomada de contas especial, para identificação dos responsáveis e apuração do dano. Não por acaso as determinações em processos de pessoal são acompanhadas do alerta contido na seguinte expressão: "sob pena de responsabilidade solidária da autoridade administrativa omissa".
19.	Logo, é importante saber o conteúdo da decisão judicial que, em tese, segundo o órgão, teria autorizado o retorno dos pagamentos em 2014, tanto para avaliar a culpabilidade da ex-gestora do setor de pessoal quanto para confirmar se os pagamentos ilegais permanecem de forma injustificada, em desacordo com os comandos deste Tribunal.
20.	Deve, pois, a Sefip dar continuidade ao monitoramento.
	Ante o exposto, acolhendo parcialmente as propostas formuladas pela unidade técnica e pelo Ministério Público junto ao TCU, VOTO por que o Tribunal adote a minuta de acórdão que submeto à consideração deste Colegiado.
TCU, Sala das Sessões Ministro Luciano Brandão Alves de Souza, em 1 de dezembro de 2020.
ANA ARRAES 
Relatora